【裁判字號】    97,訴,149
【裁判日期】    970723
【裁判案由】    租佃爭議
【裁判全文】
臺灣宜蘭地方法院民事判決               97年度訴字第149號
原      告  壬○○
            庚○○
                        4樓
            辛○○
            丑○○
            陳林英
            乙○○
            甲○○
            丙○○
            丁○○
            戊○○
            子○○
兼  共  同
訴訟代理人  己○○
被      告  癸○○
上列當事人間租佃爭議事件，本院於97年6月21日言詞辯論終結
，判決如下：
    主  文
確認兩造間就原告共有坐落宜蘭縣五結鄉○○段三００地號土地
之三七五租賃關係不存在
被告應將前項土地之三七五租約登記予以塗銷。
被告應將第一項示土地返還全體原告。
訴訟費用由被告負擔。
    事  實  及  理  由
一、原告起訴主張：緣落宜蘭縣五結鄉○○段300地號土地（下
    稱系爭土地）為原告所共有，與原承租人即訴外人林木杞訂
    有三七五租約（下稱系爭三七五租約），林木杞過世後則由
    被告繼承承租權。然被告自民國75年起即未曾繳租金予原告
    迄今，已超過2年的租額，經原告催告後被告仍未為繳納，
    經原告依法終止系爭三七五租約，故兩造間就系爭土地之三
    七五租賃關係已不存在。且被告也曾將系爭土地提供他人耕
    作，有未自任耕作而使系爭三七五租約無效之情形。而系爭
    三七五租約之登記，有礙於原告所有權之行使，且原告現仍
    占有系爭土地，故依民法第767條規定，請求被告將系爭三
    七五租約登記予以塗銷，並將系爭土地返還全體共有人。爰
    為訴之聲明：如主文所示
二、被告則以：系爭土地一直都是被告自己在耕作，今年的稻子
    也是伊種的，伊並沒有轉租他人。伊並不認識地主，不知道
    該將租金交給誰。在鄉公所調解時伊曾表示願意給付地租給
    地主，但地主拒收等語，資為抗辯。並為答辯聲明：請求駁
    回原告之訴。
三、查本件兩造對系爭土地為原告共有，兩造間就系爭土地有三
    七五租約關係等情，並不爭執，且有系爭土地登記謄本可佐
    。是上開事實，堪以認定為真實。
四、按耕地租約租佃期限雖未屆滿，然承租人地租積欠達兩年之
    總額時，土地所有權人仍得終止租約，此觀耕地三七五減租
    條例第17條第1項第3款之規定即明。又按耕地出租人以承租
    人積欠地租達兩年之總額為原因終止租約，應依民法第440
    條第1項規定，定相當期限催告承租人支付，於催告期滿，
    承租人仍不為支付，出租人始得終止租約。此亦有最高法院
    86年台上字第3324號判例意旨可參。本件被告對於原告所指
    稱自74年間起即未繳地租之事實，並不爭執，且原告已先後
    於95年10月2日以宜蘭三支第94號及96年3月26日以宜蘭三支
    第12號存證信函，催告被告「為台端承租本人等12人共有之
    私有耕地五結鄉○○段300地號後自民國75年起未付租谷迄
    今請接本函30日內前來本人現住址當面算清... 」等語，有
    該2件存證信函在卷可稽，被告亦不否認曾接獲該等催告之
    存證信函，自應認原告已得依首開法條規定向被告終止系爭
    三七五租約。至被告抗辯稱係因不知地主為何人而未繳租，
    且曾向原告表示願繳租金但被拒絕，然地主即原告已然2次
    催告被告繳租，被告如有繳租誠意自當依址主動與原告協商
    並繳清積欠租金，且縱原告拒收租金，被告亦當提存應繳之
    租金以為清償，乃被告均未為之，自不得認其抗辯為可採。
    而原告業已寄發信函對被告表示終止系爭三七五租約，並於
    97年7月9日言詞辯論期日當庭再次向被告為終止租約之意思
    表示，則兩造間就系爭土地之系爭三七五租約關係已然終止
    ，而不復存在。故原告主張確認系爭三七五租約關係不存在
    ，為有理由，應予准許。而兩造間系爭三七五租約關係既已
    不存在，系爭三七五租約登記存於系爭土地上，乃為系爭土
    地不應有之負擔，原告本於所有權人之地位，依民法第767
    請求被告應予塗銷，亦有理由；又系爭土地現由被告占有中
    ，此為兩造所不爭執，並經本院至現場履勘屬實，而系爭三
    七五租約關係既已不存在，被告復未提出其他可合法占有系
    爭土地之權源，則其占有即為無權占有，原告請求被告將系
    爭土地返還全體共有人，亦有理由，同應准許。
五、本件事證已臻明確，兩造所為其餘攻擊防禦方法及舉證，經
    審酌後認均與結論不生影響，爰不一一論列，附此敘明。
六、結論：原告之訴為有理由，依民事訴訟法第78條判決如主文
    。
中    華    民    國    97    年    7     月    23    日
                  臺灣宜蘭地方法院民事庭
                      法  官  張軒豪
正本與原本無異。
如不服本判決須於判決送達後20日內提出上訴狀（須附繕本）。
中    華    民    國    97    年    7     月    24    日
                      書記官  詹玉惠


司法院資訊處製作；財團法人民間司法改革基金會備份。
